最高法院刑事判決　　　　　　九十四年度台上字第四０一六號
　　上　訴　人　甲○○
　　　　　　　　　　　　28之.
上列上訴人因重傷害案件，不服台灣高等法院台南分院中華民國
九十一年九月十七日第二審更審判決（九十一年度上更(一)字第二
七七號，起訴案號：台灣台南地方法院檢察署八十八年度偵字第
一九六三號），提起上訴，本院判決如下：
    主  文
上訴駁回。
    理　由
按刑事訴訟法第三百七十七條規定，上訴於第三審法院，非以判
決違背法令為理由，不得為之。是提起第三審上訴，應以原判決
違背法令為理由，係屬法定要件。如果上訴理由狀並未依據卷內
訴訟資料，具體指摘原判決不適用何種法則或如何適用不當，或
所指摘原判決違法情事，顯與法律規定得為第三審上訴理由之違
法情形，不相適合時，均應認其上訴為違背法律上之程式，予以
駁回。本件上訴人甲○○上訴意旨略稱：(一)、上訴人於案發前之
民國八十七年十月九日，曾遭陳建良（綽號「大隻」）等三人至
現場之電鍍工廠恐嚇，被害人楊弘淇、王昱璋、吳雅雯三人，又
於同年月二十日下午五時許，開車橫停於電鍍工廠之大門口，並
先後進入現場辦公室，當時辦公室僅有上訴人一人，楊弘淇向上
訴人佯稱：上訴人之前與綽號「大隻」者約好之債務為何不清償
，然上訴人與陳建良間並無何債務存在，陳建良竟要被害人三人
前來勒索，楊弘淇欲抓上訴人外出勒索財物，經上訴人拒絕後，
楊弘淇竟拿起電話筒敲打上訴人頭部，上訴人為了自衛，乃順手
自辦公桌下拿起酒瓶抵抗，然並不知酒瓶內裝有硫酸，嗣經揮動
二、三下，瓶蓋脫落而瓶內液體灑向被害人三人等情，業據上訴
人於檢察官偵查中辯明。參酌證人劉秋雄於警詢中所供述之內容
，足見案發時上訴人不知劉秋雄在辦公室外之工廠；楊弘淇當時
拿電話筒先毆打上訴人，有其達醫院所出具之診斷證明書可證；
吳雅雯供稱：上訴人是持類似米酒瓶子，手握酒瓶尾端；警員唐
本立到達現場時發現辦公室桌旁有酒瓶碎片，桌子底下尚有一瓶
米酒瓶（裝有硫酸），有案發現場照片可稽，並據唐本立證述明
確。堪認上訴人所為係屬正當防衛，且無使被害人等受重傷之故
意。原判決事實欄之認定與事實不符，於法有違。(二)、上訴人為
防衛自己免於遭受現時之侵害，朝被害人三人正面潑灑硫酸，故
被害人三人之傷勢均在正面，有被害人三人之診斷證明書可證。
乃原判決竟說明：楊弘淇身體背面亦受有化學灼傷，上訴人於楊
弘淇正面遭潑灑硫酸後，又接續對其身體背面潑灑硫酸，……上
訴人所為非屬正當防衛等語。原判決上開論斷說明，與被害人三
人診斷證明書所載內容不符。另現場門外地面並無遺留硫酸之痕
跡，亦堪認上訴人於楊弘淇往門外跑時，並未持硫酸接續對楊弘
淇背部潑灑。原判決論斷上訴人所為不符合正當防衛之要件，於
法有違。又原審對現場門口是否遺留有硫酸痕跡，及硫酸酒瓶既
已掉落在辦公室內桌旁，何來另有第二瓶硫酸酒瓶再追灑楊弘淇
背部等情，未予調查釐清，亦於法有違。(三)、檢察官及第一審判
決均認上訴人所為係犯刑法第二百七十七條第一項之普通傷害罪
，乃原判決依憑奇美醫院九十一年七月十二日（九一）奇醫字第
二八三六號函所附病情摘要，論斷被害人等受化學灼傷後，造成
皮膚留有如灼傷面積之疤痕無法復原，已達重大不治、難治重傷
之程度。然按皮膚受灼傷經治療後所留下之疤痕，表示灼傷部位
已治癒而無須再治療，且有疤痕之皮膚能照常呼吸，其並不影響
皮膚之正常功能。又楊弘淇右眼移植眼角膜即可復原，而國內移
植眼角膜成功之比率甚高，奇美醫院函文所稱楊弘淇眼角膜移植
失敗率極高，復原機會小等情，並不能即認楊弘淇右眼部分有重
大不治或難治之傷害。原審未就上開各情再函請榮民醫院或台大
醫院等再為查明，於法有違。(四)、依劉秋雄所證述之內容，現場
辦公室內有四個人的爭吵聲，乃原判決卻認定：雙方發生爭吵後
，王昱璋、吳雅雯才隨後進入辦公室等情，其與劉秋雄所證述之
情節不符；上訴人否認與陳建良有債務糾紛，而陳建良於警訊中
亦稱與上訴人無債務糾紛；又楊弘淇於原審供稱：上訴人簽發之
四張支票附在第一審卷內等情，然卷內並無楊弘淇所稱之上開四
張支票，足見楊弘淇等人係以上訴人與陳建良有債務糾紛為由，
夥同王昱璋、吳雅雯等人欲押上訴人外出勒索。上訴人雖於第一
審供承：支票伊是簽給蘇漢清，而且伊已清償等語，然上訴人事
實上並未欠蘇漢清新台幣（下同）四百萬元債務，而苟上訴人確
有欠蘇漢清四百萬元債務，蘇漢清何以不循法律程序求償。乃原
判決未傳喚蘇漢清到庭調查釐清，而逕認定楊弘淇前往現場係質
問上訴人，為何未依先前約定清償與陳建良間之債務等情，有應
於審判期日調查之證據而未予調查之違法等語。
惟查原判決認定上訴人有原判決事實欄所記載之使人受重傷犯行
，係以訊據上訴人固不否認於如原判決所載時地，手持裝有硫酸
之瓶子潑灑被害人楊弘淇、王昱璋、吳雅雯三人成傷等情是實。
上訴人雖否認有何重傷害犯行，辯稱：因楊弘淇持電話筒打伊及
要拉伊上車，伊隨手拿起配偶座位下之瓶子自衛，於揮動時瓶內
之硫酸溢灑潑及被害人三人，伊不知瓶內裝有硫酸，且伊所為係
屬正當防衛，另楊弘淇於受傷後使用強鹼水沖洗，而造成二度傷
害云云。然查上訴人確有前揭犯行，業據被害人三人指訴明確，
而楊弘淇因此受有右眼角膜灼傷，全身約百分之三十八面積（顏
面、頸部、頭皮、軀幹、右上肢等）二度以上灼傷；王昱璋受有
全身約百分之十五面積（前軀幹及雙上肢等）二至三度灼傷；吳
雅雯受有全身約百分之八面積（顏面、左上臂及前臂、右前臂、
兩側大腿等）二至三度灼傷等傷勢，有財團法人奇美醫院出具之
診斷證明書四紙、楊弘淇於受硫酸灼傷之照片七幀、原審法院更
審前當庭拍攝其灼傷留有疤痕之照片二幀在卷可資佐證。又楊弘
淇案發當日前往上訴人工廠，係受陳建良（綽號「大隻」）之託
，質問一張面額約四百萬元支票之債務問題一節，業據楊弘淇陳
明在卷，核與上訴人於第一審自承：「支票我是簽給蘇漢清，而
且我已清償。蘇漢清委託陳建良出面索債，而且我知道當天楊弘
淇是來談該筆債務，因我已清償，所以與楊弘淇發生爭執」等語
，大致相符。上訴人雖否認有該筆債務存在，然其顯然知悉楊弘
淇係為該筆債務前來。上訴人雖辯稱：伊拿瓶子係為反抗自衛，
伊不知瓶內裝有硫酸云云。惟查該硫酸瓶子係置放於靠牆之辦公
桌底下，為上訴人於第一審審理時所供承，核與證人即到場處理
警員唐本立於第一審結證稱：伊有看到一玻璃瓶破掉及另一完整
玻璃瓶裝有液體放置在桌下等情，大致相符，並有唐本立當庭所
繪製之現場圖及現場照片四幀足憑。參酌上訴人係以手握住上開
酒瓶中間部位，且未敲打楊弘淇等情，為上訴人於第一審審理中
所自承，及吳雅雯於第一審審理中指稱：上訴人是持類似米酒瓶
子，手握酒瓶尾端等情，堪認上訴人之持瓶方式其係將瓶口對外
，欲以瓶內盛裝之液體向外潑灑甚明。而苟上訴人辯稱伊持瓶子
係為自衛，衡情上訴人應係以手握瓶頸部位，方能用以抵抗現時
不法之侵害。況上訴人自承當時伊在辦公桌旁，而該辦公桌上置
有茶杯、書冊、罐子等物品，且辦公桌旁亦置有鐵椅，有案發現
場照片附卷足稽，則上訴人苟係為防衛自己，儘可取其周遭之上
開物品以為抵抗，何必特取上開內裝硫酸之瓶子作為抵抗工具，
並致被害人等受有上述嚴重化學灼傷。另上訴人苟不知上開瓶內
係盛裝硫酸，則以瓶內液體潑灑被害人等，如何能達其所稱防衛
自己之目的。上訴人辯稱：伊不知瓶內裝硫酸云云，顯與常情有
悖，難予採信。上訴人於案發時係刻意拿起硫酸瓶，持以對被害
人等潑灑瓶內硫酸，亦堪認定。上訴人於案發前曾受騷擾之事實
，有台南縣警察局新化分局拔派出所受理各類案件紀錄表在卷
足憑，堪認上訴人因預想類似事情仍會發生，因而準備上開硫酸
瓶備用。上訴人或辯稱：因工廠用地不足，才將硫酸瓶等物放置
在辦公室內云云；或又改稱：該裝硫酸之瓶子係伊妻欲洗廁所之
用，伊並不知情云云，其前後辯解內容不一，已難憑信。況清洗
廁所之硫酸瓶竟置於辦公室內，亦核與一般常情有違，上訴人辯
解各語，顯係事後飾卸之詞，不足採信。被害人三人遭硫酸灼傷
經過治療後，楊弘淇如卷附照片所示其灼傷面積遺留疤痕無法復
原外，右眼角膜混濁，裸視力僅眼前十公分可辨指數，視力小於
萬國視力表零點零二以下，無法矯正，雖可角膜移植，但失敗率
極高，復原機會小等情，有財團法人奇美醫院九十一年七月十二
日以（九一）奇醫字第二八三六號函附病情摘要一份在卷；王昱
璋經過植皮，以頭皮補右手至肩胛、胸部腹部、左手手臂灼傷，
留有無法回復原狀之疤痕；吳雅雯手上灼傷處有黑點，身體留有
無法恢復原狀之疤痕等情，亦均經原審勘驗屬實，有筆錄在卷可
按，被害人等所受上開化學灼傷，造成皮膚留有如灼傷面積之疤
痕無法復原，顯已達刑法第十條第四項第六款重大不治、難治之
重傷程度。上訴人雖另辯稱：楊弘淇另以強鹼水沖洗，致二度受
傷云云，然為楊弘淇所否認，且亦無證據足資證明上訴人所辯屬
實，上訴人上開辯解各語，不足採信。按以硫酸潑灑人之身體、
顏面，其腐蝕性足致被害人身體、顏面因化學灼傷，而有重大不
治或難治傷害，此乃眾所週知之事實，且上訴人從事電鍍工作，
對硫酸化學性質極為了解，亦據上訴人自承在卷，上訴人對上情
自當知之甚詳，竟仍持硫酸潑灑被害人等。參酌楊弘淇身體遭硫
酸潑灑之面積為百分之三八，灼傷遍及胸前、背面等處，有楊弘
淇傷勢照片在卷足憑；又依楊弘淇指稱：王昱璋、吳雅雯進入辦
公室後所站位置在伊後方約一公尺處等情，則王昱璋、吳雅雯所
站立之位置，其與上訴人仍有相當距離，竟亦遭硫酸潑及，致身
體分別受有百分之十五及百分之八面積之灼傷，以上訴人潑灑硫
酸之方式，堪認上訴人確有使被害人等受重傷故意。刑法第二十
三條所謂之正當防衛，係對於現在不法之侵害，而出於防衛自己
或他人權利之行為為要件。上訴人雖辯稱：楊弘淇持電話筒打伊
，並要拉伊上車，伊始拿瓶子自衛云云，並提出診斷書一紙為證
。然楊弘淇否認有毆打上訴人情事，並指稱：上訴人趁伊打電話
之際向伊潑灑硫酸，伊逃出後，上訴人仍追出潑其背部等情。而
王昱璋、吳雅雯進入現場至上訴人潑灑硫酸之期間，並未見肢體
衝突乙節，並據王昱璋、吳雅雯供述明確。另參酌楊弘淇之診斷
證明書及其受灼傷情形之照片以觀，其身體正面及背面均受有化
學灼傷，核與楊弘淇上開指述情節相符，堪認楊弘淇上開指述各
情係屬事實。況上訴人朝楊弘淇正面潑灑後，又接續對其身體背
部潑灑硫酸，楊弘淇當時既已轉身背對上訴人，自無動手毆打上
訴人可能。況王昱璋、吳雅雯並未出手毆打上訴人之事實，亦為
上訴人所自承。參酌證人即上訴人工廠員工劉秋雄於警訊時證稱
：伊僅聽見工廠內發生爭吵聲等語，則上訴人於其工廠內，且廠
內尚有其他員工，苟楊弘淇有對上訴人為傷害情事，何以未見上
訴人呼救求援。堪認上訴人上開辯解各語，不足採信等情，予以
綜合判斷。因而撤銷第一審判決，改判論處上訴人使人受重傷罪
刑，業已說明其所憑之證據及其認定之理由，從形式上觀察，並
無違背法令之情形。而按證據之取捨與證據之證明力如何，均屬
事實審法院得自由裁量、判斷之職權；苟其此項裁量、判斷，並
不悖乎通常一般之人日常生活經驗之定則或論理法則，又於判決
內論其何以作此判斷之心證理由者，即不得任意指摘其為違法
，而據為提起第三審上訴之合法理由。原判決綜合前述各項證據
資料，認定上訴人確有前揭犯行等情，乃其採證職權之合法行使
，不容任意指為違法。原判決認定楊弘淇身體背面亦受有化學灼
傷，係依憑楊弘淇之診斷證明書及楊弘淇之傷勢照片，並非單憑
楊弘淇之診斷證明書即為上開認定。上訴意旨僅執楊弘淇診斷證
明書之記載，任意指摘原判決所為上開論斷說明不當，並非有據
。原判決已說明劉秋雄相關之供述，不能為有利上訴人認定之理
由，且關於犯罪之細節，如非犯罪構成之要素，而與犯罪同一性
無關者，判決書縱未記載說明，如於判決並無影響，即無違法可
言。王昱璋、吳雅雯何時進入現場辦公室等情，並非構成犯罪事
實之要素，其於辨別犯罪之同一性並無影響，上訴意旨(四)執劉秋
雄供述內容之片段，任意指摘原判決之認定與事實不符云云，並
非有據。按有利於被告之證據不採納及應於審判期日調查之證據
，係指該證據倘予採納或經調查所能證明者，得以推翻原審判決
所確認之事實，而得據以為不同之認定而言。如非事理所必然，
或係無從調查之證據方法，即欠缺其調查之必要性，縱未調查，
或未於理由特加說明，均與所謂無違背法令之情形不相適合。原
判決並未認定上訴人另持第二瓶硫酸酒瓶追灑楊弘淇，上訴意旨
任意擷取相關證據之片段任意為有利於己之推論，並非有據；原
判決已說明楊弘淇指稱：上訴人於伊逃出後仍追出以硫酸潑伊背
部等情，堪以採信，上訴人所為已使被害人等達重傷之程度，上
訴人所為非屬正當防衛；楊弘淇前往現場，質問上訴人先前與陳
建良談妥並簽發支票之債務為何不履行等情，其所依憑之證據及
理由，已如前述。且原審縱就上訴意旨(二)、(三)、(四)所載各情再為
調查，亦非即能為有利於上訴人之認定，尚不得任意指摘原審有
應調查之證據而未予調查之違法。況原審於最後審判期日調查證
據完畢開始辯論前，審判長問上訴人尚有何證據請求調查，上訴
人答稱：「無」，且上訴人選任辯護人亦未聲請原審再為如何之
調查（原審卷第一０七頁）。而本院為法律審，上訴人在本院又
為此爭執，自非依據卷內資料執為指摘之合法上訴第三審理由。
上訴意旨徒憑己意或就原判決已有說明之事項，或就原審判斷證
據證明力之合法職權行使，漫指其違法，重為單純事實上之爭執
，難謂係適法上訴第三審之理由，其上訴違背法律上之程式，應
予駁回。
據上論結，應依刑事訴訟法第三百九十五條前段，判決如主文。
中　　華　　民　　國　九十四　年　　七　　月　二十八　日
                      最高法院刑事第二庭
                          審判長法官  董　明　霈
                                法官  林　茂　雄
                                法官  張　祺　祥
                                法官  呂　永　福
                                法官  花　滿　堂
      本件正本證明與原本無異
                                      書  記  官
中　　華　　民　　國　九十四　年　　八　　月　　四　　日
                                                      Ｌ
